【裁判字號】    96,訴,1047
【裁判日期】    970229
【裁判案由】    偽造文書等
【裁判全文】
臺灣臺北地方法院刑事判決              96年度訴字第1047號
公  訴  人  臺灣臺北地方法院檢察署檢察官
被      告  乙○○
上列被告因偽造文書等案件，經檢察官提起公訴（九十五年度偵
緝字第二二五六號），本院合議庭裁定由受命法官獨任以簡式審
判程序審理，茲判決如下：
    主  文
乙○○共同行使偽造私文書，足以生損害於他人，處有期徒刑肆
月，如易科罰金，以銀元佰元即新臺幣玖佰元折算壹日，減為
有期徒刑貳月，如易科罰金，以銀元佰元即新臺幣玖佰元折算
壹日。
    事  實
一、乙○○為簡克真（另案通緝中）之子，簡克真前於民國八十
    七年間因詐欺案件遭通緝，為隱匿身分躲避追緝，於不詳時
    、地購入上貼有其照片，並載有「徐玉英」（於九十三年八
    月二十日更名為甲○○）身分資料之偽造國民身分證後，即
    偽以「徐玉英」之名義維生，乙○○亦知悉此事。嗣乙○○
    於九十二年二月間應友人即亞力山大企業集團（下稱亞力山
    大集團）職員陳葸鈴之請託，同意幫忙招攬其母簡克真申辦
    該集團與第一商業銀行（總行址設臺北市中正區○○○路○
    段30號）所發行之亞爵菁英聯名信用卡，竟與簡克真基於意
    圖為自己不法之所有之犯意聯絡，由簡克真自稱徐玉英，持
    偽造之徐玉英國民身分證影本，貼在上開信用卡申請書上，
    並偽填申請人姓名為「徐玉英」後，再由乙○○在該申請書
    之聯絡人欄載明其與徐玉英為「母子」關係等字，一同在不
    詳時間、地點，將上開申請書交由不知情之陳葸玲向第一商
    業銀行申請上開聯名信用卡而行使之，使第一商業銀行陷於
    錯誤，於九十二年二月底寄發卡號為0000000000000000號之
    上開聯名信用卡（下稱系爭信用卡）予簡克真，足以生損害
    於徐玉英、亞力山大集團及第一商業銀行。俟甲○○於九十
    三年六月間接獲第一商業銀行催繳卡款之通知，始循線查知
    上情。
二、案經甲○○訴由臺灣臺北地方法院檢察署檢察官偵查起訴。
    理  由
一、按本件被告乙○○所犯係死刑、無期徒刑、最輕本刑為三年
    以上有期徒刑以外之罪，其於準備程序就前揭被訴犯罪事實
    為有罪之陳述，經本院告知簡式審判程序之旨，並聽取其與
    公訴人之意見後，本院合議庭認無不得或不宜改依簡式審判
    程序進行之處，爰依刑事訴訟法第二百七十三條之一第一項
    、第二百八十四條之一，裁定由受命法官獨任進行簡式審判
    程序，合先敘明。
二、上開犯罪事實，業據被告乙○○於檢察官偵查中及本院訊問
    時均坦承不諱，核與告訴人甲○○指述其更名前之身份遭他
    人冒用申請系爭信用卡使用，而其與被告間並非母子等情相
    符，且經證人陳葸玲於檢察官訊問時，就其係自被告及被告
    之母處取得系爭信用卡之申請書，而依該申請書中所載內容
    及所附國民身分證等資料，被告母親之姓名係「徐玉英」，
    故其認為被告之母係「徐玉英」本人一節，亦已證述明確，
    並有第一商業銀行聲明書、繳款通知書、信用卡務部法務處
    公函、限期通知書、財團法人金融聯合徵信中心信用卡資訊
    、亞爵菁英卡申請書、偽造「徐玉英」國民身分證影本、臺
    灣大哥大股份有限公司用戶門號基本資料查詢、系爭信用卡
    歷次消費明細及甲○○自八十八年起至九十五年止歷次申領
    國民身分證申請資料等證物附卷可資佐證，足認被告自白核
    與事實相符，堪以憑信。本件事證明確，被告犯行洵堪認定
    ，應予依法論科。
三、被告行為後，刑法已於九十四年一月七日修正通過，同年二
    月二日公布，於九十五年七月一日施行。按行為後法律有變
    更者，適用行為時之法律，但行為後之法律有利於行為人者
    ，適用最有利於行為人之法律，修正後刑法第二條第一項定
    有明文。此條規定乃與刑法第一條罪刑法定主義契合，而貫
    徹法律禁止溯及既往原則，係規範行為後法律變更所生新舊
    法律比較適用之準據法，是刑法第二條本身雖經修正，但此
    既屬適用法律之準據法，本身尚無比較新舊法之問題，應一
    律適用裁判時之現行刑法第二條規定以決定適用之刑罰法律
    。又以本次刑法修正之比較新舊法，應就罪刑有關之共犯、
    未遂犯、想像競合犯、牽連犯、連續犯、結合犯，以及累犯
    加重、自首減輕暨其他法定加減原因（如身分加減）與加減
    例等一切情形，綜其全部罪刑之結果而為比較，而從刑附屬
    於主刑，除法律有特別規定者外，依主刑所適用之法律，有
    最高法院九十五年五月二十三日九十五年度第八次刑庭會議
    決議參照。經查：
  (一)刑法第二十八條有關共犯之規定，修法前係規定：「二人以
    上共同實施犯罪之行為者，皆為正犯」；而新法修正施行後
    ，則將「實施」改為「實行」，而成為：「二人以上共同實
    行犯罪之行為者，皆為正犯」。其修正理由係為釐清陰謀共
    同正犯、預備共同正犯、共謀共同正犯是否合乎本條規定之
    正犯要件，而本件被告與其母簡克真間，既有犯意聯絡及行
    為分擔，即屬實行犯罪行為之正犯，不論依修正前、後之規
    定，皆屬共同正犯，對被告等而言並無有利或不利之情形，
    揆諸前揭說明，並不生新舊法比較之問題，應逕依修正後之
    刑法第二十八條，論以共同正犯（九十五年十二月間臺灣高
    等法院及其所屬法院刑事法律座談會討論結論參照）。
  (二)刑法第五十五條關於牽連犯之規定業經刪除，則被告所犯行
    使偽造私文書罪及詐欺罪間，應予分論併罰。比較新舊法結
    果，是用被告行為時之法律即修正前刑法第五十五條牽連犯
    之規定，較有利於被告。
  (三)刑法第二百十二條之偽造特種文書罪及刑法第三百三十九條
    第一項之詐欺取財罪雖均未修正，惟該等條文之法定刑除有
    期徒刑及拘役外，尚有併科或選科罰金刑之規定，而修正後
    之刑法第三十三條第五款既已將罰金刑之最低額由銀元一元
    即新臺幣三元，提高為新臺幣一千元，比較新、舊法結果，
    自以被告等行為時即修正前之刑法第三十三條第五款規定較
    有利於被告，應依刑法第二條第一項前段，適用修正前之刑
    法第三十三條第五款規定論科。此外，刑法第二條第一項之
    規定，係規範行為後「法律變更」所生新舊法比較適用之準
    據法。故如新舊法處罰之輕重相同，即無比較適用之問題，
    非此條所指之法律有變更，即無本條之適用，應依一般法律
    適用原則，適用裁判時法，其為純文字修正者，更應同此（
    最高法院九十五年十一月七日第二十一次刑事庭會議決議參
    照）。而被告等行為後，刑法施行法業於九十五年六月十四
    日增訂公布第一條之一，其中第一項規定：「中華民國九十
    四年一月七日刑法修正施行後，刑法分則編所定罰金之貨幣
    單位為新臺幣」，第二項前段明定：「九十四年一月七日刑
    法修正時，刑法分則編未修正之條文定有罰金者，自九十四
    年一月七日刑法修正施行後，就其所定數額提高為三十倍」
    ，惟依被告等行為時之法律即罰金罰鍰提高標準條例第一條
    前段，業將刑法分則各罪法定刑所定罰金數額提高十倍，再
    由銀元換算為新臺幣之結果，刑法第二百十二條等之法定刑
    所定罰金最高數額，與修正後之法律規定仍屬一致，並無不
    同，對被告等而言尚無有利或不利之情形，揆諸前揭說明，
    自不生新舊法比較之問題，應依一般法律適用原則，適用裁
    判時法即刑法施行法第一條之一第一項、第二項前段之規定
    ，而不再適用罰金罰鍰提高標準條例第一條前段（臺灣高等
    法院及其所屬法院九十五年十二月刑事法律座談會討論結論
    參照）。
  (四)綜合上述比較結果，應依刑法第二條第一項前段之規定，適
    用被告行為時即修正前刑法之規定。
四、核被告乙○○所為，係犯刑法第二百十六條、第二百十二條
    行使偽造特種文書罪、刑法第二百十六條、第二百十條之行
    使偽造私文書罪，以及刑法第三百三十九條第一項之詐欺取
    財罪。被告與其母簡克真間就上揭犯行，有犯意之聯絡及行
    為之分擔，皆為共同正犯。被告及簡克真均未經授權，由簡
    克真偽造「徐玉英」之國民身分證影本後，與被告共同持以
    行使，其偽造之低度行為為行使之高度行為所吸收，不另論
    罪。而被告以一交付信用卡申請書之行為，同時行使偽造特
    種文書（偽造徐玉英之國民身分證影本）及偽造私文書，觸
    犯構成要件不相同之罪名，為想像競合犯，應從一重之行使
    偽造私文書罪論處，起訴書誤認此部分之行為有方法結果之
    關係，為牽連犯，即屬有誤，應予更正。又其所犯行使偽造
    私文書罪與詐欺取財罪間，有方法結果之牽連關係，應依修
    正前刑法第五十五條之規定，從較重之行使偽造私文書罪處
    斷。爰審酌被告明知其母簡克真偽稱他人「徐玉英」之姓名
    身份以方便逃避通緝，卻仍偽稱係徐玉英之子，以助簡克真
    以徐玉英名義向銀行詐取系爭信用卡使用，惡性非輕，惟犯
    後坦承犯行，且所積欠系爭信用卡之消費款項業已繳清等一
    切情狀，量處如主文所示之刑，並諭知易科罰金之折算標準
    。又被告行為後，刑法第四十一條第一項前段修正為「犯最
    重本刑為五年以下有期徒刑以下之刑之罪，而受六個月以下
    有期徒刑或拘役之宣告者，得以新臺幣一千元、二千元或三
    千元折算一日，易科罰金」，然依被告行為時法律，即修正
    前刑法第四十一條第一項前段：「犯最重本刑為五年以下有
    期徒刑以下之刑之罪，而受六個月以下有期徒刑或拘役之宣
    告，因身體、教育、職業、家庭之關係或其他正當事由，執
    行顯有困難者，得以一元以上三元以下折算一日，易科罰金
    」，暨修正前罰金罰鍰提高標準條例第二條（現已刪除）：
    「依刑法第四十一條易科罰金者，均就其原定數額提高為一
    百倍折算一日；法律所定罰金數額未依本條例提高倍數，或
    其處罰法條無罰金刑之規定者，亦同」等規定，易科罰金之
    折算標準最高為銀元三百元即新臺幣九百元，最低為銀元一
    百元即新臺幣三百元，經比較新、舊法之結果，適用被告行
    為時即修正前之法律，對被告較為有利，爰併依刑法第二條
    第一項前段之規定，適用修正前刑法第四十一條第一項前段
    之規定，就被告量處如主文所示之刑，諭知易科罰金之折算
    標準。另以被告犯罪係在九十六年四月二十四日以前，亦無
    其他不合中華民國九十六年罪犯減刑條例所定不得減刑之情
    形，爰依中華民國九十六年罪犯減刑條例第二條第一項第三
    款、第七條、第九條之規定，減其宣告刑二分之一，並諭知
    易科罰金折算之標準。
據上論斷，應依刑事訴訟法第二百七十三條之一第一項、第二百
九十九條第一項前段，刑法第二條第一項前段、第二十八條、第
二百十六條、第二百十條、第二百十二條、第三百三十九條第一
項前段，修正前刑法第五十五條、第四十一條第一項前段，修正
前罰金罰鍰提高標準條例第二條，現行法規所定貨幣單位折算新
臺幣條例第二條，刑法施行法第一條之一，中華民國九十六年罪
犯減刑條例第二條第一項第三款、第七條、第九條，判決如主文
。
本案經檢察官葉雅婷到庭執行職務。
中    華    民    國    97    年    2     月    29    日
              臺灣臺北地方法院刑事第二庭
                                          法  官  劉秀君
上正本證明與原本無異。
如不服本判決，應於判決送達後10日內向本院提出上訴狀（應抄
附繕本）。告訴人或被害人如對於本判決不服者，應具備理由請
求檢察官上訴，其上訴期間之計算係以檢察官收受判決正本之日
期為準。
                                          書記官  吳俊龍
中    華    民    國    97    年    2     月    29    日


司法院資訊處製作；財團法人民間司法改革基金會備份。
